臺灣臺北地方法院民事判決　　　　　 100年度重家訴字第22號
原　　　告　高渠
訴訟代理人　葉海萍律師
複　代理人　蘇美玲律師
被　　　告　高準
上列當事人間請求分割遺產事件，本院於民國100年6月29日言詞
辯論終結，判決如下：
    主  文
兩造之被繼承人高姚昆珠如附表所示之遺產，准予分割，由兩造
按附表所示之比例分配之。
訴訟費用由被告負擔二分之一，餘由原告負擔。
    事實及理由
一、原告起訴主張：被繼承人高姚昆珠於民國93年8月5日死亡，
    所遺如附表所示之不動產（下稱系爭遺產），尚未分割。兩
    造為兄弟，係高姚昆珠之全體繼承人，因對於系爭遺產無法
    達成分割協議，而系爭遺產受限於進出門戶及水電設施之困
    難，無從分割為獨立之房屋使用，為此求命判決分割系爭遺
    產等語。並聲明：系爭遺產准予變價分割，變賣所得由兩造
    各分配二分之一。
二、被告則以：原告迄今尚欠被告遺產稅新台幣（下同）399,80
    0（含利息），在原告清償被告上開款項前，原告無權請求
    分割遺產。又被繼承人高姚昆珠遺言交待系爭遺產不得變賣
    ，且兩造早已協議，較大之房間由原告使用，其餘二間小房
    間由被告使用。被告不同意變價分割，同意以原告起訴主張
    之訴訟標的價額6,761,767元，購買原告之應繼分等語，資
    為抗辯。並聲明：駁回原告之訴。
三、原告主張兩造係兄弟，共同繼承被繼承人高姚昆珠系爭遺產
    ，兩造無法協議分割方法等情，業據其提出戶籍謄本、繼承
    系統表、財政部台北市國稅局遺產稅繳清證明書、土地及建
    登記謄本、存證信函為證，且為被告所不爭執，自堪信為真
    。本件應審酌者為：原告在清償被告代墊之遺產稅前，得否
    請求分割遺產？法院所定分割方法，是否受當事人聲明之拘
    束？茲論述如下：
（一）原告在清償被告代墊之遺產稅前，得否請求分割遺產？
   1、按繼承人有數人時，在分割遺產前，各繼承人對於遺產全
      部為公同共有。繼承人得隨時請求分割遺產，但法律另有
      規定或契約另有訂定者，不在此限，民法第1151條、第11
      64條分別定有明文。因繼承、強制執行、徵收、法院之判
      決或其他非因法律行為，於登記前已取得不動產物權者，
      應經登記，始得處分其物權。為同法第759 條所明定。故
      繼承之遺產，已經辦理公同共有之繼承登記，除非法律有
      特別規定或契約另有訂定者外，繼承人得隨時請求分割。
   2、系爭遺產業於100年1月26日辦理兩造公同共有之繼承登記
      ，有卷附土地及建物登記謄本足參，被告既不能證明兩造
      另有協議，或有其他法定不能分割之情形，則原告請求分
      割系爭遺產，即非無據。至於原告積欠被告代墊之遺產稅
      ，被告自可另以訴訟請求被告返還，被告以此辯稱原告不
      得請求分割遺產，尚屬無據。
（二）法院所定分割方法，是否受當事人主張之拘束？
   1、定共有物分割之方法，固可由法院自由裁量，不受共有人
      主張之拘束，但仍應斟酌當事人之聲明，共有物之性質、
      經濟效用及全體共有人利益等，公平裁量。又依民法第82
      4條第2項規定為裁判分割共有物之方法有三：(1)以原物分
      配於各共有人。(2)變賣共有物以價金分配於各共有人。(3)
      以原物為分配時，如共有人中，有不能按其應有部分受分
      配者，得以價金補償之。是法院為裁判分割時，需衡酌共
      有物之性質、價格、經濟效用及公共利益、全體或多數共
      有人利益等因素，並兼顧公平之原則。若原則上認原物分
      配對全體或多數共有人有利，須先就原物分配，必於原物
      分配有困難者始予變賣，以價金分配於各共有人，且就原
      物分配時，如共有人中有不能按其應有部分受分配者，亦
      得以金錢補償之，並非定出於變賣之一途（最高法院94年
      台上字第1768號裁判要旨參照）。
   2、系爭遺產位於台北市○○○路○段，係一般之住宅，被告
      在該處居住40年以上，對於房屋在情感上及生活上均有密
      不可分之依存關係，以原物分割由兩造按應繼分比例分別
      共有，並無困難，且符合公平之原則。從而，原告請求分
      割系爭遺產，為有理由，應予准許，其分割方法及分配比
      例，如附表所示。
四、結論：
    原告之訴為有理由，依民事訴訟法第80條之1，判決如主文
    。
中    華    民    國   100    年    7     月    13    日
                      家事法庭法      官  吳素勤
以上正本係照原本作成。
如對本判決上訴，須於判決送達後20日內向本院提出上訴狀。如
委任律師提起上訴者，應一併繳納上訴審裁判費。
中    華    民    國    100    年    7    月    13    日
                              書  記  官  郭麗琴
附表：
┌──┬────────┬────┬────┬────┐
│編號│ 遺產項目       │房地面積│權利範圍│分配比例│
│    │                │        │        │        │
├──┼────────┼────┼────┼────┤
│  1 │台北市大安區復興│217.00㎡│   1/4  │原告、被│
│    │段1小段571地號  │        │        │告各1/2 │
├──┼────────┼────┼────┼────┤
│    │台北市大安區復興│        │        │        │
│    │段1小段489建號，│        │        │原告、被│
│  2 │門牌號碼台北市敦│154.81㎡│  全部  │告各1/2 │
│    │化南路1段160巷58│        │        │        │
│    │號3樓           │        │        │        │
└──┴────────┴────┴────┴────┘